【裁判字號】    97,簡上,84
【裁判日期】    971230
【裁判案由】    詐欺
【裁判全文】
臺灣宜蘭地方法院刑事判決              97年度簡上字第84號
上  訴  人  甲○○
上列上訴人即被告因詐欺案件，不服本院宜蘭簡易庭九十七年度
宜簡字第四０六號，中華民國九十七年九月二十五日第一審判決
（起訴案號：臺灣宜蘭地方法院檢察署九十七年度偵緝字第一六
一號）提起上訴，本院認不宜以簡易程序第二審合議庭審理，改
依通常第一審合議庭判決如下：
    主  文
原判決撤銷。
甲○○無罪。
    理  由
一、公訴意旨略以：被告甲○○明知申辦行動電話門號晶片卡（
    即ＳＩＭ卡）並無特別窒礙之處，任何人均可自行至電信公
    司申辦，且可預見若提供自身申辦之門號晶片卡予他人作為
    人頭電話號碼，將存在遭受不法詐騙份子利用而幫助他人進
    行財產犯罪之可能。詎其竟不違背本意而基於幫助他人詐欺
    取財之不確定犯意，於民國九十六年五月五日至同年月十二
    日間之某日，將其於九十六年五月五日申辦之000000
    0000號門號晶片卡，以新臺幣（下同）二千元售予江良
    執，再由江良執轉交范國明使用。嗣范國明即於九十六年五
    月五日至同年月十二日間某日，佯稱「黃董」且以不實之協
    全企業有限公司（下稱協全公司）名義，在自由時報求職版
    刊登誠徵會計之廣告，並以被告申辦之前開行動電話門號作
    為聯絡電話號碼，造成被害人致乙○○於九十六年五月八日
    見報後，陷於錯誤而去電與范國明聯絡應徵事宜，並約定於
    同年五月九日十二時三十分許在宜蘭縣宜蘭市○○路○段一
    六六號前騎樓面試。嗣被害人乙○○依約到場後，先由自稱
    協全公司會計之黃秀惠與被害人乙○○洽談公司業務，然因
    被害人乙○○未帶身分證，便改約下次見面時間。嗣范國明
    再於同年五月十二日十三時許聯絡被害人乙○○，謊稱其係
    址設宜蘭縣宜蘭市○○路○段九九號安全銀樓之幕後金主，
    面試內容為被害人乙○○須至安全銀樓刷卡購買金飾，藉以
    查證安全銀樓對金主是否虛報價碼等語，致使乙○○不疑有
    他且陷於錯誤而於同日十三時二十九分許，依令至安全銀樓
    刷卡購買五萬七千零四十四元之黃金項鍊一條及圓墜一只後
    ，復依范國明指示，前往宜蘭縣礁溪鄉○○路○段三三號前
    ，將其刷卡購買之上述金飾交予年籍姓名不詳之成年男子。
    隨後，范國明再聯絡被害人乙○○至宜蘭縣宜蘭市○○路○
    段一０五號中華電信門市拿取購買金飾之款項，惟被害人乙
    ○○依指示前往等候但均不見范國明，始悉遭受詐騙而報警
    處理等語。
二、公訴意旨認被告甲○○涉犯前述幫助詐欺罪嫌，無非係以：
    被害人乙○○係去電被告甲○○申辦之00000000
    00號行動電話聯絡范國明後，始遭詐騙五萬七千零四十四
    元，此有臺灣大哥大預付卡申請書、通聯調閱查詢單、自由
    時報社函、自由時報刊登廣告草稿、自由時報求職版廣告安
    全銀樓估算單、刷卡單暨被害人乙○○證述在卷可佐；依
    證人江良執之證詞，即可證明被告甲○○係以二千元價格出
    售0000000000號門號晶片卡；參之近年來詐騙
    集團時常經由電話與被害人聯繫行騙之新聞，早經媒體廣為
    報導，政府亦大力宣導民眾接獲詐財或恐嚇電話之因應之道
    。又申請行動電話門號晶片卡並無特殊限制，任何人只需提
    出身份證及駕照、健保卡等證件後，即得以自己名義申得使
    用，此為眾所週知之事實。換言之，以一般人之社會生活經
    驗，倘若係供日常通訊使用之行動電話門號，原可自行向電
    信公司申請，並無向他人借用或收購門號之必要，苟見他人
    不以自己名義申請門號，反係徵求不特定人之行動電話門號
    使用，衡情當知其等取得之行動電話門號乃被利用從事與財
    產有關之犯罪以供掩飾不法犯行，避免犯罪行為人曝光以逃
    避執法人員查緝甚明。被告甲○○既為具有相當社會經驗之
    成年人，智識能力亦與一般常人無異，竟仍提供自己申請之
    行動電話門號晶片卡供他人使用，顯有幫助他人詐欺取財之
    不確定故意無誤，為其主要論據。
三、訊之被告甲○○固坦承其於九十六年五月五日申辦0000
    000000號門號晶片卡後，便將該枚門號晶片卡交予江
    良執等情屬實，惟堅詞否認有何幫助詐欺取財之犯行，並辯
    稱：其認識江良執已五、六年，係認江良執或因欠缺雙證件
    無法申辦門號晶片卡使用，始單純幫忙代為申辦，況其所申
    辦之門號為預付卡，並不需由其付費，江良執日後使用亦需
    自行購買點數儲值；至於其所收取之二千元，亦非出售該枚
    門號晶片之對價，而係江良執委請其代辦門號晶片卡所交付
    之申辦費用，其亦於出示雙證件並支付費用六百元而辦妥門
    號晶片卡時，擬將剩餘之一千四百元返還江良執，但江良執
    表示毋須交還剩餘金錢，其才收下所剩之一千四百元等語。
四、按犯罪事實應依證據認定之，無證據不得認定其犯罪事實，
    又不能證明被告犯罪者，應諭知無罪之判決，刑事訴訟法第
    一百五十四條第二項、第三百零一條第一項分別定有明文。
    次按，刑事訴訟法上所謂認定犯罪事實之證據，係指足以認
    定被告確有犯罪行為之積極證據而言，如未能發現相當證據
    或證據不足以證明，自不得以推測或擬制之方法，以為裁判
    之基礎，最高法院二十九年上字第三一０五號及四十年臺上
    字第八六號分別著有判例；又認定不利於被告之事實，須依
    積極證據，苟積極證據不足為不利於被告事實之認定，即應
    為有利於被告之認定，更不必有何有利之證據，最高法院三
    十年上字第八一六號判例可資參照。第按，認定犯罪事實，
    所憑之證據，雖不以直接證據為限，間接證據亦包括在內，
    然無論直接或間接證據，其為訴訟上之證明，須於通常一般
    之人均不致於有所懷疑，而得確信其為真實之程度者，始得
    據之為有罪之認定，倘其證明尚未達到此一程度，而有合理
    性懷疑之存在時，即無從為有罪之認定。最高法院四十年臺
    上字第八六號、七十六年臺上字第四九八六號判例參照。
五、經查：
  (一)被告甲○○申辦0000000000號門號晶片卡予江良
    執之過程，業據證人江良執於偵查中結證：係受范國明之託
    而申辦門號晶片卡，但其因積欠電信費用無法申辦，始委請
    甲○○代為申辦預付卡，甲○○並未詢問申辦門號晶片卡之
    原因，其亦未告知該枚門號晶片卡將交由何人使用等語綦詳
    ，核與被告甲○○辯稱：並不知該枚門號晶片卡嗣由詐欺集
    團成員持用且導致被害人遭詐騙金錢，其僅單純幫忙江良執
    申辦預付卡等語大致契合，堪認被告所持辯解尚非無據。從
    而，被告甲○○是否知悉證人江良執係受范國明之託，方委
    其代為申辦門號晶片卡？又被告究否得以預見證人江良執擬
    將其以自身名義為證人江良執申辦之0000000000
    號門號晶片卡，轉交范國明，甚或供作詐騙不特定人聯絡使
    用之行動電話門號，洵非無疑。
  (二)使用預付卡，需先行購入儲值點數，再於事後逐次撥打電話
    時，依比例扣抵點數，非如一般固定門號者，得先行使用電
    信利益後，再按月總計費用依帳單繳款之計費模式。執此以
    觀，預付卡之申辦與使用，顯不涉及使用者之付款信用或能
    力，縱為他人申辦預付卡，抑或將自身申辦之預付卡交予他
    人使用，因申辦名義人均無事後需為他人負擔繳付通話費用
    之信用危險與壓力，即難謂受託為他人申辦預付卡時，受託
    者主觀上已能探知、慮及甚或預見此項代辦行為，將對詐騙
    集團成員使用代辦之門號晶片卡用以聯絡、詐騙被害人之詐
    欺取財犯行，提供強而有力之助益甚明。公訴意旨單純援引
    社會普遍發生且經媒體廣為報導之提供或販售個人金融帳戶
    資料予不特定之人之幫助詐欺取材類型，率予套用至本件代
    辦預付卡之案情，卻未善盡舉證責任證明被告甲○○與證人
    江良執、詐欺行為人范國明間，彼此認知、意欲及行為分擔
    之主、客觀之關連性，僅以被告甲○○客觀上受託以其名義
    為證人江良執辦理門號晶片卡之外觀事實，遽指被告係以代
    辦門號晶片卡而幫助范國明遂行詐欺取財犯行，論理、邏輯
    及舉證皆非無可議。
六、綜上所述，被告甲○○所辯情詞，已據證人江良執於偵查中
    結證屬實，反觀公訴意旨卻未能舉舉證證明被告甲○○與詐
    欺取財行為人范國明間，具有何等深度與廣度之幫助關連性
    ，是公訴意旨既已無法舉證證明被告甲○○知悉或可得知悉
    證人江良執擬將其以自身名義所申辦之門號晶片卡轉交范國
    明使用之重要關鍵，本院自難單以被告甲○○據實填寫其個
    人資料，再交付其以自身名義為證人江良執申辦並交付預付
    卡之門號晶片卡使用之客觀行為，率予認定被告甲○○之所
    為，已然構成幫助范國明詐欺取財之犯行。此外，本院復查
    仍無其他證據足以證明或強化被告確有公訴意旨所稱罪行，
    揆諸首揭判例意旨，因被告犯罪嫌疑顯有不足，不能證明其
    犯罪，爰依法為被告甲○○無罪之諭知。
七、檢察官聲請以簡易判決處刑之案件，法院認應為無罪之諭知
    者，應適用通常程序審判，刑事訴訟法第四百五十二條、第
    四百五十一條之一第四項第三款分別定有明文。本件被告甲
    ○○上訴指摘原判決不當，本院認其上訴為有理由，原審誤
    用簡易程序判處被告罪刑，於法未合，應由本院合議庭予以
    撤銷，並改依第一審通常程序審判。
據上論斷，應依刑事訴訟法第四百五十五條之一第三項、第三百
六十九條第一項前段、第四百五十二條、第四百五十一條之一第
四項第三款、第三百六十四條、第三百零一條第一項，判決如主
文。
本案經檢察官郭欣怡到庭執行職務
中    華    民    國    97    年    12    月    30    日
                    刑事第四庭審判長法  官  謝佩玲
                                    法  官  辜漢忠
                                    法  官  陳嘉年
以上正本證明與原本無異。
如不服本判決應於收受送達後十日內向本院提出上訴書狀，並應
敘述具體理由；其未敘述上述理由者，應於上訴期間屆滿後二十
日內向本院補提理由書(均須按他造當事人之人數附繕本)「切勿
逕送上級法院」。
                                    書記官  葉瑩庭
中    華    民    國    97    年    12    月    30    日


司法院資訊處製作；財團法人民間司法改革基金會備份。
